【裁判字號】    98,附民,405
【裁判日期】    981209
【裁判案由】    侵占等
【裁判全文】
臺灣板橋地方法院刑事判決             98年度附民字第405號
原      告  富邦人壽保險股份有限公司
法定代理人  丙○○
訴訟代理人  乙○○
被      告  甲○○
                      之1
上列被告因侵占等案件（本院98年度訴字第2647號、98年度易字
第2735號），經原告提起附帶民事訴訟請求損害賠償，本院於民
國98年11月25日辯論終結，判決如下：
    主      文
被告應給付原告新臺幣拾萬零玖佰元，及自民國九十八年十月
二日起至清償日止，按年息百分之五計算之利息。
本判決得假執行。
    事實及理由
一、按訴狀送達後，原告不得將原訴變更或追加他訴，但擴張或
    減縮應受判決事項之聲明，不在此限，民事訴訟法第255 條
    l 第 1 項第 3 款定有明文。本件原告原起訴聲明請求：被
    告應連帶給付原告新臺幣（下同）394,900 元，及自起訴狀
    繕本送達之翌日即民國98年10月2 起至清償日止，按年息百
    分之5 計算之利息。嗣於98年11月25日言詞辯論期日，當庭
    減縮訴之聲明為：被告應連帶給付原告300,900 元，及自98
    年10月2 起至清償日止，按年息百分之5 計算之利息，核其
    聲明之減縮，與上開規定相符，應予准許。
二、兩造之主張及答辯：原告起訴主張略以：被告涉犯業務侵占
    、詐欺等侵權行為之事實，引用刑事判決書就被告犯罪事實
    之記載，又被告自91年1 月起至97年1 月止，共計向保戶收
    取保險費394,900 元，扣除其已經賠償予謝怡婷且經謝怡婷
    返還予原告之賠償金24,000元，及被告業已支付予謝怡婷致
    原告減少給付之還本金額70,000元，原告共計受有300,900
    元之損害，為此爰依侵權行為之法律關係，聲明請求：如主
    文第一項所示，原告並願供擔保，請求准予宣告假執行。被
    告則當庭認諾原告全部之請求。
三、法院之判斷：
  (一)經查，原告主張被告自86年9 月26日起任職於原告公司擔任
    業務員，為從事業務之人，其竟意圖為自己不法之所有之概
    括犯意，自91年1 月起至93年11月止，向在臺北市○○○路
    或八德路等處，將向保戶謝怡婷所收取富邦人壽投保安泰分
    紅終身壽險（保單號碼Ｚ000000000 -00號，下均稱01保單）
    、安泰喬壽還本終身壽險（保單號碼Ｚ000000000-00 號，下
    稱03保單）兩份保險契約所應繳納之各期保險費，總計185,
    900 元，以變易持有為所有之意思，予以侵占入己，而未將
    保險費繳回富邦人壽，導致謝怡婷所投保之前揭01、03兩份
    保險契約分別自91年4 月9 日、同年1 月間起均因欠繳保險
    費而停止效力；期間被告為掩飾前開犯行，除於92年10月間
    某日，將上揭03保險契約如生效，原告公司於斯時原應支付
    予謝怡婷之還本金額35,000元交付給謝怡婷外，另又基於行
    使偽造私文書之犯意，於93年3 月2 日，在不詳地點，在01
    保單之保險單復效申請書及03保單之健康聲明書上之要保人
    、被保險人簽名欄內偽簽「謝怡婷」之署名共3 枚，而偽造
    保險單復效申請書及健康聲明書各1 份，再持以向原告行使
    ，足以生損害於原告公司及謝怡婷，惟因被告嗣後仍未將向
    謝怡婷所收之各期保險費繳回原告公司，故原告於93年4 月
    22日取消該次復效之申請；嗣93年11月23日，被告自原告公
    司離職後，已非該公司職員，亦明知謝怡婷上揭兩份保險契
    約業經失效，其並無資格向其收取保險費，竟仍基於意圖為
    自己不法之所有之概括犯意，自93年12月起至97年1 月止，
    仍佯裝為原告公司之業務員，陸續向謝怡婷收取01、03保險
    契約之各期保險費，致謝怡婷陷於錯誤，誤認上揭兩份保險
    契約仍繼續有效，且被告亦有權收受各期保險費，因而先後
    交付20,900元之保險費予被告，期間被告為掩飾前開犯行，
    於94年12月間某日，並將上揭03保險契約如生效，原告於斯
    時原應支付予謝怡婷之還本金額35,000元交付給謝怡婷；嗣
    經謝怡婷發現其承保之上開兩份保險契約早已因未繳納保費
    失效而詢問被告時，被告乃與其書立賠償契約書，同意按期
    賠償謝怡婷前所支付之保險金，惟被告僅支付2 期款即24,0
    00元後，即未再按約履行，謝怡婷乃將上情告知原告公司，
    原告公司因而將謝怡婷上揭兩份保險契約恢復效力，謝怡婷
    並將被告業經賠償之24,000元返還予原告公司，由原告對被
    告行使權利，是原告因被告上揭業務侵占及詐欺等行為，共
    計受有300,900 元之損害（即被告總計收取之保險費394,90
    0 元，扣除業經賠償予謝怡婷之金額24,000元、及被告自行
    負擔且使原告減少給付之還本金額70,000元，總計300,900
    元）之事實，業經證人謝怡婷於本院刑事案件之偵查中及審
    理中證述明確，並有富邦人壽內部業務同仁資料查詢文件、
    證人謝怡婷所投保之01、03保單之要保書影本、謝怡婷於97
    年8 月1 日所書立之聲明書、被告偽造之01保單保險單復效
    申請書暨03保單健康聲明書、93年4 月22日退件通知單、被
    告與證人謝怡婷於97年3 月28日共同書立之賠償契約書、告
    訴人分別於97年4 月9 日及同年8 月12日寄予被告之存證信
    函、ING 業務同仁日結資料查詢、現職狀態異動查詢各1 份
    在卷可稽（參見臺灣板橋地方法院檢察署98年度他字第1862
    號卷第6- 8頁、第9-12頁、第13 -16頁、第17頁、第18-19
    頁、第20頁、第21頁、第22-23 頁，本院98年度訴字第2647
    號刑事卷第25、26頁），並經雙方同意引用，且被告於對於
    上情亦已自認（按民事訴訟法有關本於認諾判決之規定，雖
    於刑事訴訟法並未定有準用之明文，此參最高法院32年附字
    第371 號判例意旨，是被告於本院審理時，當庭表示願意給
    付原告如訴之聲明所示金額而認諾原告之請求，本院雖無從
    為認諾之判決，惟核被告所為認諾之意，已足認係對原告主
    張之事實為自認之意，併此指明），復於本院刑事審判時均
    供認不諱，而經刑事判決認定在案，核與原告之主張相符，
    從而原告主張被告以業務侵占、詐欺等手段侵害其權利，造
    成其受有300,900 元損害之事實，堪認係屬真正。
  (二)按因犯罪而受損害之人，於刑事訴訟程序得附帶提起民事訴
    訟，對於被告及依民法負賠償責任之人，請求回復其損害；
    其請求之範圍，依民法之規定，刑事訴訟法第487 條定有明
    文。次按因故意或過失，不法侵害他人之權利者，負損害賠
    償責任，民法第184 條第1 項前段亦有明文。查被告既有如
    上所述之侵權行為，並致原告受有300,900 元之損害，從而
    原告主張前揭規定，訴請被告如數賠償，洵屬正當。
  (三)從而，原告依侵權行為之法律關係，請求被告給付300,900
    元，及自起訴狀繕本送達之翌日即98年10月2 日起至清償日
    止，按週年利率百分之五計算之法定遲延利息，為有理由，
    應予准許。
四、末按民事訴訟法關於假執行之規定，於附帶民事訴訟準用之
    ；而所命給付之金額或價額未逾50萬元之判決，應依職權宣
    告假執行，刑事訴訟法第491 條第10款、民事訴訟法第389
    條第1 項第5 款亦分別定有明文，是本件命被告應給付之金
    額既未逾50萬元，自應依職權宣告假執行。另訴訟費用未在
    刑事訴訟法第491 條準用之列，本院毋庸依職權併為訴訟費
    用之裁判，附此敘明。
五、據上論結，本件原告之訴為有理由，爰依刑事訴訟法第502
    條第2項、第491條第10款，民事訴訟法第389條第1項第5款
    ，判決如主文。
中    華    民    國    98    年    12    月    9     日
                  刑事第二十庭  法  官  邱景芬
上列證明證明與原本無異。
如不服本判決，應於送達後十日內敘明上訴理由，向本院提出上
訴狀。
                                書記官  周百川
中    華    民    國    98    年    12    月    9     日


司法院資訊處製作；財團法人民間司法改革基金會備份。
